【裁判字號】    98,勞安訴,5
【裁判日期】    990826
【裁判案由】    過失致死等
【裁判全文】
臺灣板橋地方法院刑事判決             98年度勞安訴字第5號
公  訴  人  臺灣板橋地方法院檢察署檢察官
被      告  東洲化學製藥廠股份有限公司
兼代表  人  丙○○
被      告  乙○○
上列被告等因過失致死等案件，經檢察官提起公訴（98年度偵字
第23879 號），本院合議庭裁定改依簡式審判程序審理，並判決
如下：
    主        文
東洲化學製藥廠股份有限公司違反雇主對防止有墜落之虞之作業
場所引起之危害，應有符合標準之必要安全設備之規定，致發生
死亡職業災害，科罰金新臺幣玖萬元。
丙○○法人負責人違反雇主對防止有墜落之虞之作業場所引起之
危害，應有符合標準之必要安全設備之規定，致發生死亡職業災
害，處有期徒刑月，如易科罰金，以新臺幣壹仟元折算壹日。
乙○○從事業務之人，因業務上之過失致人於死，處有期徒刑伍
月，如易科罰金，以新臺幣壹仟元折算壹日。
    事        實
一、丙○○係設於臺北縣蘆洲市○○○路195 巷12號東洲化學製
    藥廠股份有限公司（下稱東洲公司）之負責人。乙○○則任
    職東洲公司，擔任針劑部副理，為該部門現場執行業務之主
    管，係從事業務之人。緣東洲公司針劑部廠房2 樓屋頂樓版
    採光窗僅以防水用瓦楞塑膠板覆蓋開口部分，屬於有墜落之
    虞之作業場所，依勞工安全衛生法第5 條第1 項第5 款規定
    ，雇主對於因此引起之危害，應有符合標準之必要安全設備
    。且依勞工安全衛生設施規則第224 條第1 項規定，雇主對
    於高度在2 公尺以上之工作場所邊緣及開口部分，勞工有遭
    受墜落危險之虞者，應設有適當強度之圍欄、握把、覆蓋等
    防護措施。詎丙○○竟違反上述規定，而未積極要求負責針
    劑部廠房現場事務之乙○○切實設置必要之安全設備。而乙
    ○○本應注意指派勞工至有墜落之虞之作業場所，應有符合
    標準之必要安全設備，並應設有適當強度之圍欄、握把、覆
    蓋等防護措施，且依當時情形，均無不能注意之情事，竟疏
    未注意，而未於高度2 公尺以上之針劑部廠房屋頂樓版採光
    窗開口設置適當強度之圍欄或覆蓋。適乙○○於民國98年2
    月16日指派甫任職東洲公司之勞工陳宏源前往針劑部廠房2
    樓屋頂進行清掃業務。陳宏源於同日下午3 時55分許，在該
    採光窗開口附近進行清掃作業時，遂因欠缺前述必要安全設
    備，致陳宏源不慎自上開採光窗開口部分墜落1 樓走道，受
    有硬腦膜下出血、蜘蛛網膜下出血及氣血胸等傷害，經送往
    財團法人新光吳火獅紀念醫院急救後，仍於同年月18日上午
    5 時53分許，因顱內出血併氣血胸不治死亡，因而發生死亡
    之職業災害。
二、案經行政院勞工委員會北區勞動檢查所函請暨陳宏源配偶甲
    ○○訴請臺灣板橋地方法院檢察署檢察官偵查起訴。
    理        由
一、按除被告所犯為死刑、無期徒刑、最輕本刑為3 年以上有期
    徒刑之罪或高等法院管轄第一審案件者外，於第一次審判期
    日前之準備程序進行中，被告先就被訴事實為有罪之陳述時
    ，審判長得告知被告簡式審判程序之旨，並聽取當事人、代
    理人、辯護人及輔佐人之意見後，裁定進行簡式審判程序，
    刑事訴訟法第273 條之1 第1 項定有明文。查被告東洲公司
    、丙○○及乙○○所犯均係死刑、無期徒刑、最輕本刑為3
    年以上有期徒刑以外之罪，亦非高等法院管轄第一審案件。
    其等於準備程序進行中，就被訴事實均為有罪之陳述，經告
    知簡式審判程序之旨，並聽取公訴人及被告等之意見後，業
    經本院合議庭裁定進行簡式審判程序，合先敘明。
二、上開犯罪事實，業經被告即東洲公司負責人丙○○、被告乙
    ○○於偵訊及本院審理時均坦承不諱（詳臺灣板橋地方法院
    檢察署98年度相字第306 號相驗卷宗第18、19頁、98年度他
    字第2069號偵查卷宗第18頁、第31頁、本院卷第35頁正面、
    第168 頁正面），核與告訴人甲○○於偵訊時指訴、證人即
    發現人李麗玲於警詢、偵訊時、證人即行政院勞工委員會北
    區勞動檢查所職員朱陳春亮於偵訊時證述之情節相符（詳臺
    灣板橋地方法院檢察署98年度相字第306 號相驗卷宗第5 、
    6 頁、第16頁、98年度他字第2069號偵查卷宗第45、46頁）
    ，並有現場照片10張、現場圖及東洲公司人事組織表各1 紙
    附卷可參（詳臺灣板橋地方法院檢察署98年度相字第306 號
    相驗卷宗第9 至13頁、98年度他字第2069號偵查卷宗第19頁
    ）。再者，被害人陳宏源因本案職業災害受有硬腦膜下出血
    、蜘蛛網膜下出血及氣血胸等傷害，導致顱內出血併氣血胸
    ，不治死亡等情，有財團法人新光吳火獅紀念醫院乙種診斷
    證明書1 紙在卷可查（詳臺灣板橋地方法院檢察署98年度相
    字第306 號相驗卷宗第14頁），並經檢察官督同檢驗員相驗
    屬實，製有勘驗筆錄、相驗屍體證明書及檢驗報告書各1 份
    在卷可憑（詳臺灣板橋地方法院檢察署98年度相字第306 號
    相驗卷宗第15頁、第20至30頁）。又按雇主對防止有墜落、
    崩塌等之虞之作業場所引起之危害應有符合標準之必要安全
    衛生設備；雇主對於高度在2 公尺以上之工作場所邊緣及開
    口部份，勞工有遭受墜落危險之虞者，應設有適當強度之圍
    欄、握把、覆蓋等防護措施，勞工安全衛生法第5 條第1 項
    第5 款、勞工安全衛生設施規則第224 條第1 項均有明文。
    本案被告丙○○為東洲公司負責人，而東洲公司為資本額新
    臺幣900 萬元，員工30餘人之小型公司，此據被告乙○○於
    本院準備程序時陳述甚詳（詳本院卷第112 頁正面），復有
    東洲公司臺北縣政府營利事業登記證1 紙在卷可查（詳臺灣
    板橋地方法院檢察署98年度他字第2069號偵查卷宗第9 頁反
    面）。則被告丙○○應係負責綜理東洲公司生產營運之人，
    乃勞工安全衛生法規定之負責人，其就上開勞工安全衛生相
    關規定，應難諉為不知。而東洲公司針劑部廠房2 樓屋頂樓
    版採光窗僅以防水用瓦楞塑膠板覆蓋開口部分，並未設置符
    合標準之必要安全設備，或適當強度之圍欄、握把、覆蓋等
    防護措施，業如前述。其違反上開規定，致發生死亡之職業
    災害。是被告丙○○顯有違反勞工安全衛生法第5 條第1 項
    第5 款之情形。又被告乙○○為東洲公司針劑部副理，為該
    部門現場執行業務之主管，自應注意上述勞工安全衛生法及
    勞工安全衛生設施規則之相關規定，且依當時情形，顯無不
    能注意之情事，竟疏未注意，則被告乙○○就被害人陳宏源
    死亡之結果應有過失自明。再者，被害人確因本案職業災害
    而死亡一節，亦有上開檢驗報告書及相驗屍體證明書可證，
    是以被告乙○○之過失行為與被害人死亡結果之間，具有相
    當因果關係。而本案經行政院勞工委員會北區勞動檢查所實
    施勞工安全衛生檢查結果，亦同此認定，有該所98年3 月19
    日勞北檢製字第0985006429號函附職業災害檢查報告1 份在
    卷可查（詳臺灣板橋地方法院檢察署98年度他字第2069號偵
    查卷宗第1 至9 頁）。準此，本案事證明確，被告等上開犯
    行均堪認定，應依法論科。
三、按刑法上所謂業務，係指個人基於其社會地位繼續反覆所執
    行之業務，其主要部分固不待論，即為完成主要業務所附隨
    之準備工作與輔助事務，亦應包括在內（最高法院84年度臺
    上字第402 號判決要旨參照）。查被告乙○○為東洲公司針
    劑部副理，負責該部門現場業務之執行，為從事業務之人。
    又被告丙○○係被告東洲公司負責人，違反勞工安全衛生法
    第5 條第1 項第5 款之規定，致發生同法第28條第2 項第1
    款死亡之職業災害，應依同法第31條第1 項處斷；被告東洲
    公司為法人，其犯勞工安全衛生法第31條第1 項之罪，應依
    同條第2 項規定，科以同條第1 項之罰金刑；被告乙○○係
    犯刑法第276 條第2 項之業務過失致人於死罪。爰審酌被告
    等怠於積極執行保護勞動安全之法律規定，致肇勞工生命損
    失，對被害人所生危害甚大，且迄未與告訴人達成和解，賠
    償告訴人損失，詳如下述，本應嚴懲；惟念及被告丙○○、
    乙○○均無前科，有臺灣高等法院被告前案紀錄表在卷可查
    ，素行尚佳，且自本案事發後，均坦承犯行，並積極協助被
    害人家屬處理殯葬事宜，被害人生前雖甫到職，然一再感念
    被告等給予工作機會等一切情狀，各量處如主文所示之刑，
    並就被告丙○○、乙○○部分，均諭知易科罰金之折算標準
    。
四、至被告等均以其等業與告訴人達成和解，賠償告訴人損失，
    而被告等別無其他前科紀錄，聲請宣告緩刑云云。然按緩刑
    之宣告，除應具備一定之條件外，並須有可認為以暫不執行
    為適當之情形，始得為之，亦屬法院裁判時得依職權自由裁
    量之事項（最高法院93年度臺上字第2785號判決要旨參照）
    。查被告等辯稱其等業與告訴人和解乙情，雖提出存證信函
    、和解書及支票等件為證（詳臺灣板橋地方法院檢察署98年
    度他字第2069號偵查卷宗第20至24頁、第37頁）。惟為告訴
    人所否認（詳本院卷第192 頁、第193 頁正面），證人即被
    害人胞姊丁○○到庭亦稱：當時和解事宜係由其出面與被告
    乙○○商談，並簽署和解書，告訴人並未委託其出面處理，
    告訴人雖在場，然當日僅提及殯葬費用由被告等負責，其他
    並未談及，當時告訴人均未講話等語甚詳（詳本院卷第190
    頁）。足見，被告等迄未與告訴人達成和解，應堪認定。從
    而，被告等執其已與告訴人達成和解云云，以邀緩刑之寬典
    ，應屬不當。且對法人犯罪，不可為緩刑之諭知，此有司法
    院（80）廳刑一字第667 號刑事法律問題研討意見可供參照
    。是為使被告等獲得應有之警惕，上開宣告之刑不宜為緩刑
    之宣告，附此敘明。
據上論斷，應依刑事訴訟法第273條之1第1項、第299條第1項前
段，勞工安全衛生法第31條第1 項、第2 項，刑法第11條前段、
第276 條第2 項、第41條第1 項前段，刑法施行法第1 條之1，
判決如主文。
本案經檢察官姜麗君到庭執行職務。
中    華    民    國    99    年    8     月    26    日
                  刑事第五庭審判長 法  官  鄭水銓
                                   法  官  黎錦福
                                   法  官  謝梨敏
上列正本證明與原本無異。
如不服本判決，應於判決送達後10日內敘明上訴理由，向本院提
出上訴狀 (應附繕本) ，上訴於臺灣高等法院。其未敘述上訴理
由者，應於上訴期間屆滿後20日內向本院補提理由書「切勿逕送
上級法院」。
                                   書記官  林怡君
中    華    民    國    99    年    8     月    26    日
附錄本判決論罪之法律條文：
勞工安全衛生法第31條
違反第 5 條第 1 項或第 8 條第 1 項之規定，致發生第 28 條
第 2 項第 1 款之職業災害者，處 3 年以下有期徒刑、拘役或
科或併科新臺幣 15 萬元以下罰金。
法人犯前項之罪者，除處罰其負責人外，對該法人亦科以前項之
罰金。
刑法第276條
因過失致人於死者，處二年以下有期徒刑、拘役或二千元以下罰
金。
從事業務之人，因業務上之過失犯前項之罪者，處五年以下有期
徒刑或拘役，得併科三千元以下罰金。

司法院資訊處製作；財團法人民間司法改革基金會備份。
